ACORDAO-COMPLETO-2435257

ACÓRDÃO 7959/2021 ATA 15/2021 - PRIMEIRA CÂMARA

VISTOS, relatados e discutidos estes autos de tomada de contas especial instaurada pelo Fundo Nacional de Saúde do Ministério da Saúde, em desfavor  do Sr. Vilmar Giachini, devido  a não comprovação da regular aplicação dos recursos repassados pela União realizadas por meio do convênio 4154/2001 celebrado com o município de Cláudia/MT, cujo objeto era "aquisição de equipamentos e materiais permanentes".
ACORDAM os ministros do Tribunal de Contas da União, reunidos em sessão da 1ª Câmara, diante das razões expostas pelo relator, em:
9.1. acolher em parte as alegações de defesa do Sr. Vilmar Giachini; 
9.2. julgar regulares com ressalvas, com fundamento nos arts. 1º, I, 16, II, 18 e 23, II, da Lei 8.443/1992, c/c os arts. 1º, I, 208 e 214, II, do RITCU, as contas do Sr. Vilmar Giachini, dando-lhe quitação.
9.3. dar ciência desta deliberação ao Fundo Nacional de Saúde do Ministério da Saúde;
9.4. encerrar o processo e arquivar os autos.

Tomada de contas especial instaurada devido a não comprovação da regular aplicação dos recursos repassados por meio de convênio, cujo objeto era aquisição de equipamentos e materiais permanentes.

Primeira Câmara

Município de Cláudia/MT.

3. Interessados/Responsáveis:
3.1. Interessado: Fundo Nacional de Saúde - MS (00.530.493/0001-71)
3.2. Responsável: Vilmar Giachini (XXX.959.879-XX).

13.1. Ministros presentes: Walton Alencar Rodrigues (Presidente), Benjamin Zymler e Jorge Oliveira.
13.2. Ministros-Substitutos presentes: Augusto Sherman Cavalcanti e Weder de Oliveira (Relator).

WEDER DE OLIVEIRA

Reproduzo, a seguir, com os ajustes de forma, a instrução da Secretaria de Controle Externo de Tomada de Contas Especial (Secex-TCE) [footnoteRef:2]: [2:  Peça 52.] 
"INTRODUÇÃO
1. Cuidam os autos de tomada de contas especial instaurada por Fundo Nacional de Saúde - MS, em desfavor de Vilmar Giachini (CPF: XXX.959.879-XX) , em razão de não comprovação da regular aplicação dos recursos repassados pela União realizadas por meio do Convênio 4154/2001, registro Siafi 433826, (peça 9) firmado entre o Ministério da Saúde e o município de Cláudia - MT, e que tinha por objeto o instrumento descrito como "Aquisição de Equipamentos e Materiais Permanentes - Cláudia-MT". 
HISTÓRICO
2. Em 7/8/2018, com fundamento na IN/TCU 71/2012, alterada pela IN/TCU 76/2016 e DN/TCU 155/2016, o dirigente da instituição Fundo Nacional de Saúde - MS autorizou a instauração da tomada de contas especial (peça 2) . O processo foi registrado no sistema e-TCE com o número 1149/2018.
3. O Convênio 4154/2001, registro Siafi 433826, foi firmado no valor de R$ 300.960,00, sendo R$ 273.600,00 à conta do concedente e R$ 27.360,00 referentes à contrapartida do convenente. Teve vigência de 31/12/2001 a 23/1/2003, com prazo para apresentação da prestação de contas em 24/3/2003. Os repasses efetivos da União totalizaram R$ 273.600,00 (peça 5) .
4. A prestação de contas e complementações enviadas foram analisadas por meio do documento constante na peça 58.
5. O fundamento para a instauração da Tomada de Contas Especial, conforme consignado na matriz de responsabilização elaborada pelo tomador de contas, foi a constatação da seguinte irregularidade, ipsis litteris: 
'Faltar localização de duas mesas mayo. Faltar de localização de refrigerador de 230 litros. Faltar localização de um microcomputador Pentium IV. Faltar localização de uma impressora matricial Epson 880 Fx. Ter prejuízo decorrente da aquisição de um aparelho de raios X odontológico, marca Procion, com preço acima dos praticados pelo mercado ter prejuízo decorrente de aquisição de um eletrocautério (bisturi) marca Microem, com preço acima dos praticados pelo mercado. Ter prejuízo decorrente de aquisição de uma autoclave de 21 litros marca Cristófoli, com preço acima dos praticados pelo mercado. Ter prejuízo decorrente da aquisição de um aparelho de raios X 300mA marca Raex, com preço acima dos praticados pelo mercado. Ter prejuízo decorrente da aquisição de uma processadora automática de filmes de raios X 300m A marca Sigex, com preço acima dos praticados pelo mercado.'
6. O responsável arrolado na fase interna foi devidamente comunicado e, diante da ausência de justificativas suficientes para elidir a irregularidade e da não devolução dos recursos, instaurou-se a tomada de contas especial.
7. No relatório (peça 63) , o tomador de contas concluiu que o prejuízo importaria no valor original de R$ 49.651,57, imputando-se a responsabilidade a Vilmar Giachini, na condição de ordenador de despesas. 
8. Em 24/10/2019, a Controladoria-Geral da União emitiu o relatório de auditoria (peça 65) , em concordância com o relatório do tomador de contas. O certificado de auditoria e o parecer do dirigente do órgão de controle interno concluíram pela irregularidade das presentes contas (peças 66 e 67) .
9. Em 27/11/2019, o ministro responsável pela área atestou haver tomado conhecimento das conclusões contidas no relatório e certificado de auditoria, bem como do parecer conclusivo do dirigente do órgão de controle interno, manifestando-se pela irregularidade das contas, e determinou o encaminhamento do processo ao Tribunal de Contas da União (peça 68) .
10. No âmbito do TCU foi realizada a análise que culminou com a instrução à peça 71, com a proposta de citação do responsável, a qual contou com a anuência do titular da unidade técnica. A citação foi realizada conforme competência delegada pelo relator, Ministro-Substituto Weder de Oliveira, nos termos do ofício à peça 75.
ANÁLISE DOS PRESSUPOSTOS DE PROCEDIBILIDADE DA IN/TCU 71/2012
Apreciação do Prejuízo ao Contraditório e Ampla Defesa e valor mínimo de instauração
11. Verificou-se, na instrução inicial, que não havia o transcurso de mais de dez anos desde o fato gerador sem a notificação do responsável pela autoridade administrativa federal competente (art. 6º, inciso II, c/c o art. 19 da IN/ 71/2012, modificada pela IN TCU 76/2016) , uma vez que, de acordo com aquela análise, o fato gerador da irregularidade sancionada ocorreu em 18/6/2002 e o responsável teria sido notificado pela irregularidade pela autoridade administrativa competente em 11/9/2005.
11.1. Contudo, a referida comunicação, como analisada adiante, não se refere à notificação ao dano ao Erário, pela não aprovação da prestação de contas. A conclusão pelo suposto dano só veio a ocorrer de fato, em 2016.  
11.2. Acerca da instauração mínima do valor de TCE, verifica-se, ainda, que o valor atualizado do débito apurado (sem juros) em 1º/1/2017 é de R$ 127.609,50, portanto superior ao limite mínimo de R$ 100.000,00, na forma estabelecida conforme os arts. 6º, inciso I, e 19 da IN/TCU 71/2012, modificada pela IN/TCU 76/2016. 
OUTROS DÉBITOS NOS SISTEMAS DO TCU COM OS MESMOS RESPONSÁVEIS
12. Informa-se que foi encontrado débito imputável aos responsáveis em outros processos no Tribunal:
	Responsável
	Processos

	Vilmar Giachini
	Processo 000.663/2011-5 (TCE, encerrado) , Processo 020.429/2009-1 (TCE, encerrado) , Processo 012.940/2014-3 (CBEX, encerrado) , Processo 020.124/2016-3 (CBEX, encerrado) , Processo 020.125/2016-0 (CBEX, encerrado) e Processo 020.126/2016-6 (CBEX, encerrado) 

13. Informa-se que foi encontrado débito imputável aos responsáveis no banco de débitos existente no sistema e-TCE:
	Responsável
	Débitos inferiores

	Vilmar Giachini
	1150/2018 (R$ 6.675,76) - Dano inferior ao limite de instauração da TCE cadastrado

14. A tomada de contas especial está, assim, devidamente constituída e em condição de ser instruída.
EXAME TÉCNICO 
15. Da análise dos documentos presentes nos autos, verificou-se na instrução precedente, que Vilmar Giachini (CPF: XXX.959.879-XX) era a pessoa responsável pela gestão e execução dos recursos federais recebidos por meio do Convênio 4154/2001, registro Siafi 433826, tendo o prazo final para apresentação da prestação de contas expirado em 24/3/2003. 
16. Verificou-se, naquela instrução, que foi dada oportunidade de defesa ao agente responsabilizado na fase interna, em obediência aos princípios constitucionais que asseguram o direito ao contraditório e à ampla defesa (art. 5º, inciso LV, da Constituição Federal) , conforme detalhado no item 'Análise dos Pressupostos de Procedibilidade da IN/TCU 71/2012', subitem 'Prejuízo ao Contraditório e Ampla Defesa'.
17. Entretanto, o responsável não apresentou ao órgão repassador as justificativas suficientes para elidir a irregularidade e não recolheu o montante devido aos cofres do Fundo Nacional de Saúde - MS, razão pela qual entendeu-se naquela oportunidade que sua responsabilidade deveria ser mantida.
18. De acordo com as análises empreendidas nesta fase instrutória, a irregularidade descrita no relatório do tomador, bem como as respectivas condutas identificadas, que deram origem a esta TCE, podem ser melhor descritas da forma que se segue. A estrutura adotada na primeira instrução e replicada a seguir reflete a matriz de responsabilização (peça 70) : 
'Irregularidades: não comprovar a aquisição de bens adquiridos com recursos do convênio (ausência de localização de duas mesas mayo, de um refrigerador de 230 litros, de um microcomputador Pentium IV e de uma impressora matricial Epson 880 Fx) , bem como superfaturamento em razão da aquisição de bens em preços acima do mercado (aquisição de um aparelho de raios X odontológico, marca Procion, um eletrocautério (bisturi) marca Microem, autoclave de 21 litros marca Cristófoli, um aparelho de raios X 300mA marca Raex, processadora automática de filmes de raios X 300m A marca Sigex, todos com preços acima dos praticados pelo mercado.
Evidências da irregularidade: documento técnico presente na peça 2.
Normas infringidas: art. 37, caput, art. 3º, caput, e inciso IV do art. 43 da Lei 8.666/1993, arts. 2º, §§ 2º e 3º, e 22 da Instrução Normativa STN 1/1997; art. 93 do Decreto-Lei 200/1967 c/c o art. 66 do Decreto 93.872/1986.
Débito relacionado ao responsável Vilmar Giachini (CPF: XXX.959.879-XX) :
	Data de ocorrência
	Valor histórico (R$) 

	18/6/2002
	49.651,57

Valor atualizado do débito (sem juros) em 4/2/2020: R$ 142.162,38
Cofre credor: Fundo Nacional de Saúde - MS.
Responsável: Vilmar Giachini (CPF: XXX.959.879-XX) .
Conduta: Autorizar a aquisição de equipamentos superfaturados, bem como não comprovar a aquisição de alguns equipamentos supostamente adquiridos com recursos federais do Sistema Único de Saúde, repassados por meio de convênio.
Nexo de causalidade: A autorização de pagamentos por aquisição de equipamentos com a incidência de superfaturamento, bem como a não comprovação de aquisição de outros equipamentos, afrontando o Princípio da Economicidade no primeiro caso, propiciaram a não comprovação da boa e regular aplicação dos recursos, dando causa a provável dano ao erário.
Culpabilidade: Era razoável o responsável entender que a má gestão dos recursos públicos poderia acarretar prejuízo ao Erário, sendo esperada uma conduta diferente daquela que foi praticada.
Encaminhamento: citação.'
19. Conclui-se, portanto, em razão da irregularidade apontada encontrar-se devidamente demonstrada, pela citação do responsável, Vilmar Giachini, para que apresentasse alegações de defesa e/ou recolhesse o valor total do débito quantificado em relação à irregularidade descrita anteriormente.
Análise da Citação
Ofício de citação 3978/2020-TCU/Seproc, de 12/2/2020 (peça 75) :
Alegações de defesa apresentadas pelo Sr. Vilmar Giachini (CPF: XXX.959.879-XX) (peça 78) :
20. O defendente iniciou as alegações de defesa contextualizando as situações pelas quais se deram a citação do responsável, bem como fazendo um histórico das ocorrências e a instauração da presente TOMADA DE CONTAS ESPECIAL, que teria se dado apenas no ano de 2019, tendo havido o sorteio de relator exatamente em data de 6/12/2019, com a citação ocorrida em 16/03/2020 através do Ofício nº 3978/2020/TCU/Seproc, de 12/2/2020 (Peça nº 77) .
20.1 O defendente fez remissão à existência da tese da prescrição, consoante julgado Acórdão 1441/2016-TCU-Plenário-TCU. Alegou, ainda, que a irregularidade sancionada ocorreu em 18/6/2002, enquanto o despacho que determinou a citação apenas se deu em 4/2/2020, com citação efetivada em 16/3/2020, fato que se trata claramente da prescrição. Mas, desincumbindo-se de afastar qualquer alegação de interrupção do prazo prescricional, cabe relembrar que a alegada "irregularidade sancionada" se deu em data de 18/6/2002, enquanto que o Relatório de Auditoria nº 5488 concluiu em 26/1/2016 sobre a não localização de alguns bens e que outros foram adquiridos com majoração de R$ 48.188,75 acima do valor de mercado. 
20.2 Alega também que o Parecer GESCON nº 718/2016, que opinou pela rejeição extemporânea das contas como resultado da Auditoria nº 5488, somente foi comunicado ao defendente em 4/8/2016 através do Ofício nº 208/MS/SE/DICON/MT. Portanto, considerando a aprovação das contas através do PARECER GESCON nº 711/2006, em 22/02/2006 e, considerando a comunicação do resultado da Auditoria 5488 em 04/08/2018 e, ademais, considerando a instauração da presente TCE apenas em 2020, não resta qualquer dúvida sobre a ocorrência da prescrição.
20.3 A defesa menciona que a ação para ressarcimento é imprescritível e já encontra-se tramitando desde 2010 na 1ª Vara da Justiça Federal da Seção Judiciária de Sinop/MT, através do Processo nº 2131-86.2010.4.01.3603, mas quanto à 'pretensão punitiva' a prescrição é inafastável, sobretudo, sabendo que o artigo 202, caput, do Código Civil estabelece que a interrupção da prescrição somente poderá ocorrer uma vez. E sobretudo, considerando o muito recente julgamento do Recurso Extraordinário nº RE 636.886-AL, com Repercussão Geral - Tema 899, o egrégio STF decidiu que é prescritível a pretensão de ressarcimento ao erário fundada em decisão de Tribunal de Contas:
'Decisão: O Tribunal, por unanimidade, apreciando o tema 899 da repercussão geral, negou provimento ao recurso extraordinário, mantendo-se a extinção do processo pelo reconhecimento da prescrição, nos termos do voto do Relator. Foi fixada a seguinte tese: 'É prescritível a pretensão de ressarcimento ao erário fundada em decisão de Tribunal de Contas'. Os Ministros Roberto Barroso, Edson Fachin e Gilmar Mendes acompanharam o Relator com ressalvas. Falaram: pela recorrente, a Dra. Izabel Vinchon Nogueira de Andrade, Secretária-Geral de Contencioso da Advocacia-Geral da União; e, pela recorrida, o Dr. Georghio Alessandro Tomelin. Não participou deste julgamento, por motivo de licença médica no início da sessão, o Ministro Celso de Mello (art. 2º, § 5º, da Res. 642/2019) . Plenário, Sessão Virtual de 10.4.2020 a 17.4.2020.'
20.4 Assim, pede o defendente o reconhecimento e declaração da prescrição da pretensão punitiva da presente Tomada de Contas Especial, sobretudo, porque a pretensão ressarcitória já se encontra com ação tramitando na Justiça Federal, com os atributos da ampla defesa e contraditório, inclusive provas periciais e testemunhais em curso (proc nº 2131-86.2010.4.01.3603 - 1ª Vara da JF de Sinop-MT) .
20.5 O defendente alega, ainda, que apesar da prejudicial de apreciação do mérito pela prescrição, mas realça o defendente sobre a legalidade e regularidade da execução do Convênio nº 4154/2001, tanto é verdade que a prestação de contas foi devidamente APROVADA pela Divisão de Convênio e Gestão do Ministério da Saúde em Mato Grosso, através do PARECER GESCON N° 1869 de 25/3/2003 e comunicada referida aprovação ao Município de Cláudia através do Ofício n° 214/MS/SE/DICON/MT, de 25/3/2003 (Peça nº 26 do presente processo) .
20.6 A defesa menciona que a auditoria 5488 foi levada a efeito sem parâmetros de preços praticados à época, apontando a não localização de bens quase 15 (quinze) anos depois de adquiridos e colocados à disposição da saúde da comunidade local. Tais alegações são impossíveis de conduzir neste momento à reforma da conclusão do Ministério da Saúde de APROVAÇÃO das contas do convênio, ao tempo de sua execução. Até porque, o princípio da ampla defesa e contraditório foi ofendido e relegado a um perigoso terceiro plano com a realização de auditoria unilateral, sem a participação do gestor dos recursos. O Ministério da Saúde, com suporte em auditoria concluída em 2016, busca de forma impositiva acusar o defendente de prática de superfaturamento em 2002, apontando irregularidades em prestação de contas já aprovada e arquivada. Assim, a defesa fez menção à existência de Jurisprudência existente em Tribunais, conforme trecho abaixo transcrito:
'APELAÇÃO CIVEL AC 38707 MG 2006.38.00.038707-4 (TRF-1) Jurisprudência¿ 31/07/2008¿Tribunal Regional Federal da 1ª Região Ementa: CONVÊNIO ENTRE A UNIÃO E MUNICÍPIO. PRESTAÇÃO DE CONTAS APROVADA. DESCONSTITUIÇÃO. NECESSIDADE DE PRÉVIA CONCLUSÃO DA TOMADA DE CONTAS ESPECIAL. NULIDADE DE REGISTRO NO SIAFI. 1. A anterior aprovação das contas pelo órgão concedente somente pode ser desconstituída pelo julgamento da Tomada de Contas Especial, com estrita observância dos princípios constitucionais do devido processo legal, do contraditório e da ampla defesa (art. 5º, LIV e LV, CF/88) . 2. Não pode a União desconsiderar sumariamente decisão proferida por seus agentes em procedimento de prestação de contas, notadamente quando essa decisão favorece terceiro (no caso, o município autor) . 3. Não tendo ainda sido anulada a aprovação da prestação de contas (fls. 209/211) , não há que se falar em inadimplência relativamente ao Convênio 159/2002. 4. Remessa oficial provida em favor do Município para declarar a nulidade da questionada inscrição no SIAFI. Apelação da União não provida.'
20.7 Posteriormente a defesa alegou a inexistência de superfaturamento e supostamente sendo certo e já decidido em várias instâncias e esferas que o valor aprovado pela União se submeteu a parâmetros comerciais praticados à época da aprovação do convênio e liberação da verba e a acusação de superfaturamento se dá por base em auditoria realizada em novembro de 2006 e somente concluída em 2016, ou seja, quase 15 (quinze) anos após a realização da referida licitação e aquisição dos bens. E sobretudo, que tais constatações de superfaturamento oriundo de auditoria unilateral, realizada nos gabinetes sem o crivo do contraditório, o que invalida o seu resultado.
20.8 Alega o defendente que, à época da aquisição, a verificação in loco apenas ressalvou a não instalação dos equipamentos, nada relatando sobre não localização de bens ou sobrepreço na aquisição dos mesmos, tendo a defesa concluído a plena legalidade dos atos realizados, a prescrição existente e o pedido de improcedência da presente TCE e que sejam os autos baixados ao órgão concedente para nova análise, sobretudo a realização de nova auditoria com o atributo constitucional do contraditório, sob pena de irreparáveis prejuízos a serem causados ao então gestor, ora defendente, considerando que qualquer devolução de verba pública ensejará injustiça, considerando o parecer da Verificação in loco nº 49-1/2002 (peça 22) que atesta a localização dos bens e aquisição por preços de mercado compatíveis com os praticados à época.
Análise:
21. Inicialmente, cabe não deixar olvidar que o responsável foi chamado aos autos para apresentar alegações de defesa quanto a débitos que ocorreram em 2002, mas tendo havido a notificação ao responsável acerca das irregularidades, conforme análise constante da instrução anterior, ainda em 2005 (peça 27) , portanto, em prazo inferior ao que se prevê na norma para ser considerado prejudicado o exercício do contraditório e da ampla defesa.
22. Contudo, compulsando novamente os autos, verifica-se que o documento à peça 27 não se refere à comunicação da análise cabal acerca da reprovação das contas e necessidade de ressarcimento dos valores. Trata-se, na verdade, de documento (Ofício/MS/SE/Secap/Secon 555/05) que solicitou providências relativas às pendências apontadas no Parecer Gescon 4006/2005 (peça 18) .
23. Posteriormente a essa solicitação, mais precisamente em 22/2/2006, houve nova aprovação da prestação de contas por meio do Parecer Gescon 711/2006 (peça 14) . Ressalte-se que já havia um parecer pela aprovação (Parecer Gescon 1869, de 25/3/2003 - peça 16) , bem como houve um parecer pela reprovação, em 2005 (Parecer Gescon 4729, de 21/12/2005 - peça 17) .
24. Percebe-se, assim, que houve uma sequência de análises e reanálises da prestação de contas, umas pela aprovação, umas pela reprovação e outras por solicitação de providências, conforme se verifica dos pareceres acostados às peças 13 a 19:
a) Parecer Gescon 1869, de 25/3/2003 (peça 16) , pela aprovação;
b) Parecer Gescon 2924, de 2/9/2005 (peça 17) , solicita providências/justificativas;
c) Parecer Gescon 4006, de 4/11/2005 (peça 18) , solicita providências/justificativas;
d) Parecer Gescon 4729, de 21/12/2005 (peça 19) , pela não aprovação;
e) Parecer Gescon 711, de 22/02/2006 (peça 14) , pela aprovação;
f) Parecer Gescon 399, de 17/05/2016 (peça 13) , conclui pela não aprovação e pela necessidade de restituição ao erário;
g) Parecer Gescon 718, de 4/8/2016 (peça 15) , conclui pela aprovação de R$ 223.948,42 e não aprovação de R$ 49.651,58
25. Nesse particular, passados aproximadamente 14 (quatorze) anos desde a suposta irregularidade até a conclusão do órgão repassador pela existência do débito, bem como a existência, nesse ínterim, de pareceres pela aprovação da prestação de contas, cabe reconhecer, nos termos do art. 6º, inciso II, c/c art. 19 da IN/TCU 71/2012, modificada pela IN/TCU 76/2016, que resta prejudicado o exercício à ampla defesa e contraditório, merecendo acolhida esse item das alegações de defesa.
26. Acerca das demais alegações, cabe mencionar que é pacífico e remansoso o entendimento de que a existência de processo judicial não obsta a atuação do TCU, mesmo tendo por objeto idênticas responsabilidades, haja vista a independência de instâncias e a competência exclusiva do TCU para verificação do emprego de recursos federais. Assim, é cediço que o TCU tem competência privativa constitucional e legal em matéria de contas, bem como em processos de fiscalização atinentes a esta Corte, conforme se observa do art. 71 da Constituição Federal/1988 e do art. 1º da Lei n. 8.443/1992, logo, sendo o objeto destes autos matéria afeta ao TCU, tem-se por nitidamente inserida nas atribuições específicas desta Corte de Contas.
27. Também, não há razão para acolher os argumentos de prescrição apresentados, não viabilizando assim o prazo prescricional de dez anos. Esta matéria já se encontra pacificada, no âmbito deste Tribunal em consonância com o STF no julgamento do Mandado de Segurança nº 26.210-9/DF, em 04/09/2008 e conforme a Súmula-TCU 282, enunciada:
As ações de ressarcimento movidas pelo Estado contra os agentes causadores de danos ao erário são imprescritíveis.
28. No tocante ao entendimento proferido pelo Supremo Tribunal Federal, no julgamento recente do RE 636.886 (tema 899) , a respeito da prescritibilidade da pretensão de ressarcimento ao erário com base em decisão de tribunal de contas, cabe assinalar que, conforme orientação sufragada pelo Acórdão 6589/2020-TCU-Segunda Câmara, da relatoria do Ministro Raimundo Carreiro, a decisão do STF alcança tão somente a fase judicial de execução do título extrajudicial, não atingindo os processos de controle externo em trâmite no TCU. Aliás, da ementa do julgado do STF constou que: "A pretensão de ressarcimento ao erário em face de agentes públicos reconhecida em acórdão de Tribunal de Contas prescreve na forma da Lei 6.830/1980 (Lei de Execução Fiscal) ". Portanto, até o trânsito em julgado do acórdão condenatório do TCU, permanece imprescritível a pretensão de ressarcimento ao erário decorrente da instauração da tomada de contas especial, conforme Enunciado da Súmula 282 do TCU.
29. Também não se confunde com a prescritibilidade da pretensão punitiva amparada no art. 205 do Código Civil, que trata das aplicações de sanções, como multa, declaração de inidoneidade de licitante ou inabilitação para função pública. Esse são prescritíveis no prazo de 10 (dez) anos, conforme Acórdão 1441/2016-TCU-Plenário, Relator Benjamin Zymler, que uniformizou a jurisprudência acerca dessa questão.
30. Não se confunde também com o prejuízo ao exercício do contraditório e da ampla defesa em função do grande lapso temporal entre a prática do ato irregular e a primeira notificação válida do responsável. Nesse caso, conforme estabelecido no art. 6º, inciso II, c/c art. 19 da IN/TCU 71/2012, modificada pela IN/TCU 76/2016, o TCU avalia a possibilidade de arquivamento da TCE quando há o decurso de prazo superior a dez anos. 
31. Uma vez afastada a tese de prescritibilidade, passa-se a análise das alegações de mérito do defendente.
32. Em relação ao mérito propriamente dito, cabe mencionar que consta no item 24 da instrução os vários pareceres acerca da execução dos recursos de que tratam a presente TCE, tendo havido vários pareceres contraditórios acerca da aprovação ou não da prestação de contas. A título ilustrativo, menciona-se abaixo dois pareceres, um com a aprovação da prestação e outro pela desaprovação, os dois com uma diferença de mais de dez anos de diferença.
Parecer Gescon 711, de 22/02/2006 (peça 14) , pela aprovação;
Parecer Gescon 399, de 17/05/2016 (peça 13) , conclui pela não aprovação e pela necessidade de restituição ao erário;
33. Não se pode deixar olvidar que as supostas irregularidades tratam, principalmente, de 'não localização e bens' comprados há mais de quinze anos, o que não tem o menor cabimento, já que é razoável supor a deterioração e/ou inexistência de qualquer um desses bens materiais, maiormente se levarmos em conta o tempo passado, a obsolescência programada existente, além de outros fatores. Demais disso, nossa análise perfilha pelo entendimento de que há claro prejuízo ao contraditório e à ampla defesa, fato que nos permite concluir pela proposição do acolhimento parcial das alegações de defesa, julgamento pela regularidade com ressalvas do defendente, dando-lhe quitação.    
Prescrição da Pretensão Punitiva
34. Vale ressaltar que a pretensão punitiva do TCU, conforme Acórdão 1441/2016-TCU-Plenário, Relator: Benjamin Zymler, que uniformizou a jurisprudência acerca dessa questão, subordina-se ao prazo geral de prescrição indicado no art. 205 do Código Civil, que é de dez anos, contado da data de ocorrência da irregularidade sancionada, nos termos do art. 189 do Código Civil, sendo este prazo interrompido pelo ato que ordenar a citação, a audiência ou a oitiva do responsável.
35. No caso em exame, ocorreu a prescrição, uma vez que a irregularidade sancionada ocorreu em 18/6/2002 e o ato de ordenação da citação só ocorreu em 2020.
CONCLUSÃO
36. Em face das análises promovidas nos itens 21 a 35, da Seção Exame Técnico, propõe-se acatar parcialmente as alegações de defesa apresentadas pelo Sr. Vilmar Giachini, bem como dar-lhe quitação. 
PROPOSTA DE ENCAMINHAMENTO
37. Diante do exposto, submetem-se os autos à consideração superior, propondo:
a) acolher em parte as alegações de defesa do Sr. Vilmar Giachini (CPF: XXX.959.879-XX) ; 
b) julgar regulares com ressalvas, com fundamento nos arts. 1º, inciso I, 16, inciso II, 18 e 23, inciso II, da Lei 8.443/1992, c/c os arts. 1º, inciso I, 208 e 214, inciso II, do Regimento Interno as contas do Sr. Vilmar Giachini (CPF: XXX.959.879-XX) , dando-lhe quitação."
2.	O MP/TCU, representado pelo procurador Paulo Soares Bugarin, manifestou-se nos seguintes termos[footnoteRef:3]: [3:  Peça 55.] 
"Trata-se de tomada de contas especial instaurada pelo Fundo Nacional de Saúde - MS em razão de não comprovação da regular aplicação dos recursos repassados por meio do Convênio 4154/2001 (Siafi 433826; peça 9) , que teve por objeto a aquisição de equipamentos e materiais permanentes para o estabelecimento assistencial de saúde do Município de Cláudia/MT (peça 7) .
2. Para a execução do ajuste, foram previstos R$ 300.960,00, sendo R$ 273.600,00 à conta do concedente (integralmente repassado até 29/3/2002; peça 5) , e R$ 27.360,00 referentes à contrapartida do convenente. Sua vigência se deu entre 31/12/2001 a 23/1/2003, com prazo adicional de sessenta dias para apresentação da prestação de contas final (até 24/3/2003; peça 10) .
3. A prestação de contas, encaminhada em 21/3/2003 (peça 43) , foi objeto de reiteradas análises (peças 13 a 19) . A mais recente, constante do Parecer Gescon 718, de 4/8/2016, concluiu pela reprovação das contas, em razão das irregularidades apontadas no Relatório de Auditoria 5488, realizada conjuntamente pela CGU e pelo DENASUS, que apontou débito parcial da ordem de R$ 49.651,58:
'Os bens constantes do quadro XIII foram adquiridos pelo convenente com majoração, o que corresponde a um valor de R$ 48.188,75 (...) acima do valor de mercado. Sendo assim, deve ser ressarcido ao Tesouro Federal o valor de R$ 43.803,58 e, ao Tesouro Municipal de Claudia /MT, o valor de R$ 4.385,18. (Peça 20, p. 17.) 
Na vistoria não foram localizados alguns equipamentos/materiais permanentes adquiridos com recursos do convênio, resultando na proposição de ressarcimento no valor de R$ 5.848,00. (Peça 20, p. 19.) '
4. O referido parecer respaldou a instauração da presente TCE, imputando-se a responsabilidade ao ex-prefeito do município de Cláudia/MT Sr. Vilmar Giachini (2000-2004 e 2009-2012) , na condição de ordenador de despesas (peça 63) .
5. Ingressos os autos neste TCU, foi autorizada a citação do responsável em 7/2/2020 (peça 73) , que apresentou suas alegações de defesa à peça 78. Em análise aos argumentos do defendente, após esclarecer o posicionamento deste Tribunal em relação à prescrição do débito, prescrição da pretensão punitiva e independência de instâncias; a Secex-TCE considerou que caberia reconhecer a ocorrência de prejuízo ao contraditório e à ampla defesa neste caso (peça 79) .
6. Nesse sentido, ressaltou que houve uma sequência de análises e reanálises da prestação de contas, umas pela aprovação, umas pela reprovação e outras sugerindo a solicitação de providências:
1. Parecer Gescon 1869, de 25/3/2003 (peça 16) , pela aprovação;
1. Parecer Gescon 2924, de 2/9/2005 (peça 17) , solicita providências/justificativas;
1. Parecer Gescon 4006, de 4/11/2005 (peça 18) , solicita providências/justificativas;
1. Parecer Gescon 4729, de 21/12/2005 (peça 19) , pela não aprovação;
1. Parecer Gescon 711, de 22/2/2006 (peça 14) , pela aprovação;
1. Parecer Gescon 399, de 17/5/2016 (peça 13) , conclui pela não aprovação e pela necessidade de restituição ao erário (peça 13) ;
1. Parecer Gescon 718, de 4/8/2016 (peça 15) , conclui pela aprovação de R$ 223.948,42 e não aprovação de R$ 49.651,58 (peça 79, p. 6) .
7. Diante desse histórico, observou que a conclusão do órgão repassador pela existência do débito se deu somente em 2016, passados aproximadamente quatorze anos desde a ocorrência das irregularidades (aquisição de itens superfaturados, não localização de itens supostamente adquiridos e pagos) .
8. No referente à não localização de alguns dos bens adquiridos, a unidade técnica ponderou que, em função do tempo decorrido, seria razoável supor a deterioração ou obsolescência desses equipamentos, e consequente substituição.
9. Por fim, levando em conta que, em análise mais próxima aos fatos, o concedente tinha se manifestado pela aprovação das contas (peça 14) , propôs o acolhimento parcial das alegações de defesa do Sr. Vilmar Giachini e o julgamento de suas contas pela regularidade com ressalva, dando-lhe quitação.
II
10. Convém retomar que a reanálise das presentes contas se justificou pelo fato de o Convênio 4154/2001 estar relacionado entre os ajustes investigados na segunda etapa da 'Operação Sanguessuga', conforme se verifica no relatório referente à auditoria realizada conjuntamente pela CGU e pelo Denasus:
'Em princípio, importante destacar que a auditoria teve como base os resultados das fiscalizações da CGU e investigações da Polícia Federal que apontaram fraudes na execução de convênios a partir de emendas parlamentares, principalmente, nos procedimentos licitatórios com práticas de conluio entre empresas, sobrepreço e superfaturamento.
[¿].
Especificamente no caso da Prefeitura Municipal de Cláudia, o convênio SIAFI nº 433826 FNS nº 4154/2001 foi celebrado com o Ministério da Saúde para aquisição e materiais e equipamentos médicos hospitalares e a Tomada de Preços contou com a participação somente da empresa FRONTAL Indústria e Comércio de Móveis Hospitalares Ltda., em desacordo com a Lei nº 8.666/93, sendo essa empresa uma das envolvidas nas fraudes, razão pela qual o convênio figurou entre os selecionados para verificação da regularidade de sua execução. (Relatório de Auditoria nº 5488; peça 20, p. 23) .'
11. Apesar de se ter emitido parecer pela aprovação das contas (peça 14) , o processo foi sobrestado na DICON-MT desde 2007, em cumprimento ao Memorando Circular 726/MS/SE/FNS, de 13/11/2007 (peça 13, p. 7; peça 15, p. 7) , em razão das investigações em andamento à época.
12. Diante desse contexto, e tendo em vista a informação de que existe uma ação para ressarcimento tramitando desde 2010 na 1ª Vara da Justiça Federal da Seção Judiciária de Sinop/MT (Processo 2131-86.2010.4.01.3603) relacionada ao convênio em tela (peça 78, p. 6) , considero que o Sr. Vilmar Giachini não se distanciou dos fatos a ponto de se ver prejudicado no exercício do direito à ampla defesa e ao contraditório no âmbito desta TCE.
III
13. Conforme o Relatório de Auditoria 5488, de 14/8/2013, a maior parcela do dano foi decorrente da irregularidade de superfaturamento, que totalizou R$ 43.803,58 (valor histórico; peça 20, p. 17 e 24-25) . A despeito disso, o responsável não trouxe argumentos voltados a justificar os preços praticados, atendo-se a questionar a validade das conclusões obtidas na auditoria da CGU/Denasus, por considerar a fiscalização intempestiva.
14. Em relação à irregularidade de superfaturamento, não assiste razão ao responsável. A rigor, uma análise de preços pode ser feita a qualquer tempo, desde que os parâmetros obtidos sejam compatíveis com a especificação do objeto em exame e com a data da compra.
15. Contudo, quanto à não localização de equipamentos pagos com recursos do convênio, observo que o interregno de quase dez anos até a realização da vistoria in loco constitui óbice à atribuição de responsabilidade ao Sr. Vilmar Giachini, uma vez que existe a possibilidade de os itens terem sido regularmente adquiridos e mantidos em uso até o final de sua gestão, e posteriormente extraviados ou substituídos. Diante disso, concluo que o valor correspondente aos itens não localizados por ocasião da auditoria não deve compor o débito imputado ao ex-prefeito.
IV
16. Uma vez que a Secex-TCE defendeu a imprescritibilidade das ações de ressarcimento em sua análise (peça 79, p. 7) , mostra-se oportuno reproduzir os seguintes trechos do voto condutor do Acórdão 5236/2020-TCU-Primeira Câmara, relativo ao recente entendimento do STF, firmado ao julgar o Recurso Extraordinário (RE) 636886/AL, com repercussão geral (tema 899) :
'12. Enfatizo que estou aplicando a jurisprudência atual desta Corte de Contas sobre a matéria, consolidada na Súmula 282, para a prescrição do débito apurado e, no que tange à eventual aplicação de sanções, no incidente de uniformização de jurisprudência apreciado pelo Acórdão 1441/2016-TCU-Plenário, que adotou o prazo geral de prescrição indicado no art. 205 do Código Civil. Não desconheço que recentemente o Supremo Tribunal Federal, no âmbito do RE 636886/AL, fixou o seguinte enunciado para o Tema 899: 'É prescritível a pretensão de ressarcimento ao erário fundada em decisão de Tribunal de Contas'. Não obstante essa respeitável decisão, ainda pairam diversas dúvidas sobre a matéria, pois é possível a conclusão de que a deliberação não tratou da prescrição do processo de controle externo levado a cabo perante o Tribunal de Contas da União, mas sim da prescrição intercorrente ocorrida durante a fase de execução do acórdão condenatório do Tribunal. 
[...].
15. Com base nessa possível interpretação, a matéria decidida no aludido feito não teria nenhuma repercussão de ordem prática e jurídica na presente tomada de contas especial, cujo título executivo extrajudicial ainda não se formou. Caso a AGU, na execução de eventual decisão condenatória proferida neste feito, deixe de adotar as medidas pertinentes dentro do prazo de cinco anos, aí sim haverá a aplicação da tese emanada no RE 636886, com o reconhecimento da prescrição intercorrente da ação de ressarcimento ao erário fundada em decisão de Tribunal de Contas (a ação de execução fiscal) , pela hipotética inação da Fazenda Pública. 
16. Ainda que se interprete que a decisão do STF seja também aplicável à tramitação do processo de controle externo no âmbito do TCU, exsurgem outras diversas questões fundamentais para que esta Corte de Contas estabeleça novo tratamento acerca da prescrição do débito e da pretensão punitiva, em particular qual seria o dies a quo (data de ocorrência do fato irregular ou data do seu conhecimento pelo TCU) e as hipóteses de interrupção da prescrição. 
17. Diante de todas as dúvidas ainda existentes sobre a decisão do STF no âmbito do RE 636886, opto por aplicar ao caso em exame a jurisprudência do TCU então existente, que se fundamenta no art. 37, § 5º, da Constituição Federal, no que tange ao ressarcimento do prejuízo, e no art. 205 da Lei 10.406/2002 (Código Civil) , no que se refere à pretensão punitiva.'
17. Na mesma linha do precedente supracitado, considero que deve ser mantido o entendimento anterior desta Corte, consolidado na Súmula 282, até que essa questão seja devidamente esclarecida. Cabe, nesse plano, destacar que foram interpostos pela AGU embargos de declaração à supracitada decisão do STF, ainda pendentes de deliberação. 
18. Quanto à pretensão punitiva, acompanho a análise apresentada pela unidade técnica (peça 79, p. 8) , que concluiu pela ocorrência da prescrição, não sendo possível a proposição de multa ao responsável nestes autos.
V
19. Ante o exposto, com vênias por divergir da unidade técnica, este representante do Ministério Público de Contas propõe julgar irregulares as contas do Sr. Vilmar Giachini, condenando-o pelo débito de R$ 43.803,58 (valor histórico) , decorrente da aquisição de equipamentos com preços acima dos praticados no mercado (itens 5 a 9 da tabela à peça 20, p. 24-25) ."
É o relatório.

Elly Carvalho Junior (OAB/MT 6.132-B), representando Vilmar Giachini.

Subprocurador-Geral Paulo Soares Bugarin.

TOMADA DE CONTAS ESPECIAL. CONVÊNIO. FUNDO NACIONAL DE SAÚDE. AQUISIÇÃO DE EQUIPAMENTOS. MAJORAÇÃO DE PREÇOS. PREJUÍZOS AO CONTRADITÓRIO E À AMPLA DEFESA. ACATAMENTO PARCIAL DAS ALEGAÇÕES DE DEFESA. CONTAS REGULARES COM RESSALVA. ARQUIVAMENTO.

TOMADA DE CONTAS ESPECIAL (TCE)

Secretaria de Controle Externo de Tomada de Contas Especial (Secex-TCE).

Trata-se de processo de tomada de contas especial instaurada pelo Fundo Nacional de Saúde (FNS) , do Ministério da Saúde (MS) , em desfavor do Sr. Vilmar Giachini (gestões 2000-2004; 2009-2012) , devido a não comprovação da regular aplicação dos recursos repassados pela União por meio do convênio 4154/2001[footnoteRef:2][footnoteRef:3], celebrado com o município de Cláudia/MT, cujo objeto era "aquisição de equipamentos e materiais permanentes". [2:  Siafi 433826.]  [3:  Peça 9.] 
2. O valor total do ajuste foi de R$ 300.960,00. O órgão concedente repassou R$ 273.600,00 para serem aplicados no período de 31/12/2001 a 23/1/2003[footnoteRef:4]. O valor da contrapartida do convenente foi de R$ 27.360,00[footnoteRef:5]. O prazo para prestação de contas se expirou em 24/3/2003, tendo o responsável a apresentado dentro do período regulamentar. No âmbito do repassador, esta foi submetida a diversas análises, conforme pareceres listados a seguir[footnoteRef:6]: [4:  Peças 3, 5, 11 e 12.]  [5:  Peça 3.]  [6:  Peças 13 a 19.] 
		Parecer
	Data
	Conclusão

	1
	Gescon 1869
	25/3/2003
	Aprovação

	2
	Gescon 2924
	2/9/2005
	Solicita providências

	3
	Gescon 4006
	4/11/2005
	Solicita providências

	4
	Gescon 4729
	21/12/2005
	Não aprovação

	5
	Gescon 711
	22/2/2006
	Aprovação

	6
	Gescon 399
	17/5/2016
	Não aprovação e necessidade de restituição ao erário

	7
	Gescon 718
	4/8/2016
	Aprovação de R$ 223.948,42 e não aprovação de R$ 49.651,58

3. A prestação de contas foi, portanto, aprovada em duas ocasiões: em 2003[footnoteRef:7] e em 2006. Em 2016, dez anos depois da expedição do Parecer Gescon 711 e após reexame motivado por auditoria realizada pelo Denasus, a prestação de contas foi parcialmente aprovada, em sua maior parte, remanescendo um valor a ressarcir de R$ 49.651,58, fato comunicado ao responsável em 4/8/2016[footnoteRef:8]. [7:  Aprovação comunicada ao município através do Ofício n° 214/MS/SE/DICON/MT, de 25/3/2003 (peça 26) .]  [8:  Ofício nº 208/MS/SE/DICON/MT (peça 24) .] 
4. Os achados de auditoria integrantes do Relatório Denasus 5488, de 26/8/2013[footnoteRef:9], se referiam à aquisição de equipamentos com majoração e a não localização de equipamentos e materiais. [9:  Peça 20.] 
5. O item 3.6 do documento consigna que os cinco equipamentos seguintes, dentre um total de mais de 100 adquiridos[footnoteRef:10], o foram com valor majorado. [10:  Peças 8 e 61.] 
		Equipamento
	Preço unitário de aquisição
	Preço unitário de mercado
	Majoração total

	1
	1 aparelho de raio-x odontológico
	5.720,00
	3.100,76
	2.619,24

	2
	1 bisturi elétrico
	1.480,00
	588,95
	891,05

	3
	1 autoclave elétrica 21 litros
	2.472,66
	1.487,34
	1.487,34

	4
	1 aparelho de raio-x 300mA
	62.700,00
	33.949,57
	28.750,43

	5
	1 processadora automática de filme para raios 
	31.904,00
	14.440,68
	14.440,68

					48.188,75

6. O Denasus utilizou como critério referencial de preços em sua auditoria os valores praticados pelos fabricantes dos equipamentos, atualizados pelo IPCA, ainda que a aquisição não tenha se dado diretamente destes, mas por intermediação comercial[footnoteRef:11]. O possível débito a ressarcir, de R$ 48.188,75, foi rateado conforme a participação do concedente (90,9%) e do convenente (9,1%) no ajuste, alcançando um total de R$ 43.803,58 que seria devido aos cofres federais[footnoteRef:12]. [11:  Peça 20, p. 17.]  [12:  Peça 20, p. 17.] 
7. Ademais da majoração de preços identificada, outro achado se referia a não localização de alguns equipamentos e materiais no valor R$ 5.848,00, conforme expresso no item 3.7 do relatório.
8. O relatório foi submetido ao gestor em 12/11/2015, mais de dois anos após sua conclusão em 26/8/2013, para apresentação de justificativas que, ao fim, não foram acatadas pelo Denasus, em 26/1/2016[footnoteRef:13], concluindo pela responsabilidade do Sr. Vilmar Giachini no valor de R$ 49.651,57 (R$ 43.803,58 da majoração somados a R$ 5.848,00 referentes a equipamentos não localizados) e consequente abertura de tomada de contas especial, ocorrida 13/8/2018[footnoteRef:14], novamente dois anos após a conclusão. [13:  Peça 20.]  [14:  Peça 63.] 
9. O fundamento para a instauração da tomada de contas especial, conforme consignado na matriz de responsabilização elaborada pelo tomador, foi a constatação das seguintes irregularidades, aqui transcritas nos termos originais[footnoteRef:15]:  [15:  Peça 62.] 
"Faltar localização de duas mesas mayo. Faltar de localização de refrigerador de 230 litros. Faltar localização de um microcomputador Pentium IV. Faltar localização de uma impressora matricial Epson 880 Fx. Ter prejuízo decorrente da aquisição de um aparelho de raios X odontológico, marca Procion, com preço acima dos praticados pelo mercado ter prejuízo decorrente de aquisição de um eletrocautério (bisturi) marca Microem, com preço acima dos praticados pelo mercado. Ter prejuízo decorrente de aquisição de uma autoclave de 21 litros marca Cristófoli, com preço acima dos praticados pelo mercado. Ter prejuízo decorrente da aquisição de um aparelho de raios X 300mA marca Raex, com preço acima dos praticados pelo mercado. Ter prejuízo decorrente da aquisição de uma processadora automática de filmes de raios X 300m A marca Sigex, com preço acima dos praticados pelo mercado."
10. Há, portanto, duas naturezas de irregularidade integrantes desta tomada de contas especial: ausência de localização de um conjunto de bens, no valor total de R$ 5.848,00, e majoração na aquisição de um segundo conjunto de bens, no valor de R$ 43.803,58.
11. Regularmente citado, o responsável apresentou suas alegações de defesa que essencialmente discorrem sobre: a) a ocorrência de prescrição, dada que a suposta irregularidade ocorreu no dia 18/6/2002, enquanto o relatório de auditoria do Denasus é de 26/1/2016; b) a legalidade e a regularidade das operações, ressaltando, ainda, que a prestação de contas foi aprovada em duas ocasiões; c) a realização de inspeção in loco em 7 e 8/8/2002[footnoteRef:16], pelo Denasus, que atesta a localização dos bens naquela oportunidade e a aquisição por preços de mercado compatíveis com os praticados à época ("os preços praticados com as aquisições estão dentro da média do mercado"[footnoteRef:17]) , de modo diverso do que consignou o relatório 5488, de 14/8/2013. [16:  Verificação 49-1/2002, de 28/8/2002, peça 22.]  [17:  Peça 22, p. 9.] 
12. Em entendimentos convergentes, a unidade instrutiva e o MP/TCU consideram que a constatação relacionada a não localização de alguns dos bens pode ser afastada, dado que, "em função do tempo decorrido, seria razoável supor a deterioração ou obsolescência desses equipamentos, e consequente substituição"[footnoteRef:18]. [18:  Peça 82.] 
13. Divergem, no entanto, quanto ao achado relacionado à majoração e ao prejuízo ao contraditório e à ampla defesa. 
14. Segundo a unidade instrutiva[footnoteRef:19]: [19:  Peça 79.] 
"24. Percebe-se, assim, que houve uma sequência de análises e reanálises da prestação de contas, umas pela aprovação, umas pela reprovação e outras por solicitação de providências, conforme se verifica dos pareceres acostados às peças 13 a 19:
a) Parecer Gescon 1869, de 25/3/2003 (peça 16) , pela aprovação;
b) Parecer Gescon 2924, de 2/9/2005 (peça 17) , solicita providências/justificativas;
c) Parecer Gescon 4006, de 4/11/2005 (peça 18) , solicita providências/justificativas;
d) Parecer Gescon 4729, de 21/12/2005 (peça 19) , pela não aprovação;
e) Parecer Gescon 711, de 22/02/2006 (peça 14) , pela aprovação;
f) Parecer Gescon 399, de 17/05/2016 (peça 13) , conclui pela não aprovação e pela necessidade de restituição ao erário;
g) Parecer Gescon 718, de 4/8/2016 (peça 15) , conclui pela aprovação de R$ 223.948,42 e não aprovação de R$ 49.651,58
25. Nesse particular, passados aproximadamente 14 (quatorze) anos desde a suposta irregularidade até a conclusão do órgão repassador pela existência do débito, bem como a existência, nesse ínterim, de pareceres pela aprovação da prestação de contas, cabe reconhecer, nos termos do art. 6º, inciso II, c/c art. 19 da IN/TCU 71/2012, modificada pela IN/TCU 76/2016, que resta prejudicado o exercício à ampla defesa e contraditório, merecendo acolhida esse item das alegações de defesa.
 (...) 
32. Em relação ao mérito propriamente dito, cabe mencionar que consta no item 24 da instrução os vários pareceres acerca da execução dos recursos de que tratam a presente TCE, tendo havido vários pareceres contraditórios acerca da aprovação ou não da prestação de contas. A título ilustrativo, menciona-se abaixo dois pareceres, um com a aprovação da prestação e outro pela desaprovação, os dois com uma diferença de mais de dez anos de diferença.
Parecer Gescon 711, de 22/02/2006 (peça 14) , pela aprovação;
Parecer Gescon 399, de 17/05/2016 (peça 13) , conclui pela não aprovação e pela necessidade de restituição ao erário;
33. Não se pode deixar olvidar que as supostas irregularidades tratam, principalmente, de 'não localização e bens' comprados há mais de quinze anos, o que não tem o menor cabimento, já que é razoável supor a deterioração e/ou inexistência de qualquer um desses bens materiais, maiormente se levarmos em conta o tempo passado, a obsolescência programada existente, além de outros fatores. Demais disso, nossa análise perfilha pelo entendimento de que há claro prejuízo ao contraditório e à ampla defesa, fato que nos permite concluir pela proposição do acolhimento parcial das alegações de defesa, julgamento pela regularidade com ressalvas do defendente, dando-lhe quitação."    
15. O MP/TCU, representado pelo subprocurador-geral Paulo Soares Bugarin, ademais de destacar que o convênio se encontra relacionado entre os ajustes investigados na segunda etapa da "Operação Sanguessuga", propugna, em seu parecer[footnoteRef:20]: [20:  Peça 82.] 
"11. Apesar de se ter emitido parecer pela aprovação das contas (peça 14) , o processo foi sobrestado na DICON-MT desde 2007, em cumprimento ao Memorando Circular 726/MS/SE/FNS, de 13/11/2007 (peça 13, p. 7; peça 15, p. 7) , em razão das investigações em andamento à época.
12. Diante desse contexto, e tendo em vista a informação de que existe uma ação para ressarcimento tramitando desde 2010 na 1ª Vara da Justiça Federal da Seção Judiciária de Sinop/MT (Processo 2131-86.2010.4.01.3603) relacionada ao convênio em tela (peça 78, p. 6) , considero que o Sr. Vilmar Giachini não se distanciou dos fatos a ponto de se ver prejudicado no exercício do direito à ampla defesa e ao contraditório no âmbito desta TCE.
 (...) 
14. Em relação à irregularidade de superfaturamento, não assiste razão ao responsável. A rigor, uma análise de preços pode ser feita a qualquer tempo, desde que os parâmetros obtidos sejam compatíveis com a especificação do objeto em exame e com a data da compra."
16. A proposta da unidade instrutiva é de acolher, em parte, as alegações de defesa do responsável e julgar suas contas regulares com ressalva.
17. O MP/TCU opina pela irregularidade das contas com a consequente condenação do Sr. Vilmar Giachini ao ressarcimento da quantia de R$ 43.803,58, em valores históricos, decorrente da aquisição de equipamentos com preços acima dos praticados no mercado[footnoteRef:21]. [21:  Itens 5 a 9 da tabela à peça 20, p. 24-25.] 
II
18. Assiste razão à unidade instrutiva. Há severo prejuízo ao contraditório e à ampla defesa no caso em tela. 
19. Os recursos foram transferidos[footnoteRef:22], utilizados e submetidos à inspeção in loco pelo repassador no exercício de 2002. A verificação empreendida, além de identificar os bens, consignou que "os preços praticados com as aquisições estão dentro da média do mercado"[footnoteRef:23]. [22:  Peça 5.]  [23:  Peça 22, p. 9.] 
20. A prestação de contas foi apresentada no prazo e aprovada pelo concedente no exercício de 2003. Foi reaberta em 2005, após impropriedades identificadas pela CGU em relatório de fiscalização ocorrido em 2004, e novamente aprovada, após saneamentos efetuados, em 2006. A presunção de que não restavam pendências para com o concedente são, por parte do gestor dos recursos, mais do que legítimas.
21. A auditoria do Denasus, que originou esta tomada de contas especial, somente foi realizada em 2013, tendo sido submetida ao responsável para exercício de contraditório e ampla defesa em 2015 e concluída apenas em 2016.
22. Entre 2006, ano de aprovação da prestação de contas, e 2015, ano de submissão dos resultados da auditoria ao conhecimento do responsável, se passaram nove anos. Em todas as ocasiões em que foi instado a se pronunciar, o responsável apresentou suas justificativas. Em nenhuma delas, exceto a partir de 2016, foi o responsável chamado a se defender de suposto dano ao erário. 
23. Embora o processo 2131-86.2010.4.01.3603, mencionado pelo responsável e pelo MP/TCU, tenha sido autuado em 2010, permanecendo ainda sem trânsito em julgado, a tomada de contas especial somente foi instaurada pelo repassador em 2018, dezesseis anos após a ocorrência dos fatos.
24. Ademais, se operou na situação em exame a prescrição da pretensão punitiva, uma vez que a irregularidade sancionada ocorreu em 18/6/2002, data de transferência dos recursos, enquanto o ato de ordenação da citação e da audiência ocorreu em 12/2/2020[footnoteRef:24].  [24:  Peça 75.] 
Diante do exposto, manifesto-me pela aprovação do acórdão que ora submeto à apreciação deste Colegiado.
TCU, Sala das Sessões Ministro Luciano Brandão Alves de Souza, em 11 de maio de 2021.

Weder de Oliveira
Relator